【裁判字號】    97,聲判,83
【裁判日期】    971212
【裁判案由】    聲請交付審判
【裁判全文】
臺灣板橋地方法院刑事裁定              97年度聲判字第83號
聲  請  人  林勇志
代  理  人  李淵聯律師
被      告  甲○○
上列聲請人因告訴被告誣告等案件，不服臺灣高等法院檢察署九
十七年度上聲議字第五三０二號駁回再議之處分（原不起訴處分
案號：臺灣板橋地方法院檢察署檢察官九十七年度偵字第一七五
四一號），聲請交付審判，本院裁定如下：
    主  文
聲請駁回。
    理  由
一、按告訴人不服上級法院檢察署檢察長或檢察總長認再議為無
    理由而駁回之處分者，得於接受處分書後十日內委任律師提
    出理由狀，向該管第一審法院聲請交付審判，刑事訴訟法第
    二百五十八條之一第一項定有明文。本件聲請人即告訴人林
    勇志告訴被告甲○○誣告、誹謗等行為，涉犯刑法第一百六
    十九條第一項誣告罪及第三百十條第二項加重誹謗罪嫌，前
    向臺灣高雄地方法院檢察署檢察官提出告訴請求偵查，並經
    該署呈請臺灣高等法院檢察署檢察長令轉臺灣板橋地方法院
    檢察署偵辦，再經該署檢察官於民國九十七年八月五日以九
    十七年度偵字第一七五四一號不起訴處分，聲請人不服聲請
    再議，經臺灣高等法院檢察署檢察長於九十七年十月三日以
    九十七年度上聲議字第五三０二號處分書駁回再議之聲請，
    處分書並於九十七年十月十四日寄存送達於聲請人林勇志住
    所地之臺北縣政府警察局新莊分局泰山分駐所，聲請人旋於
    九十七年十月二十二日委任律師提出理由狀，向本院聲請交
    付審判，此經本院依職權調取臺灣板橋地方法院檢察署九十
    七年度偵字第一七五四一號偵查卷核閱無訛，故本件聲請程
    序屬符合程序規定，合先敘明。
二、聲請交付審判意旨略以：(一)關於誣告部分：有無誣告，應就
    聲請人有無於九十年三月間起，撥打電話給被告甲○○，電
    話所書言詞內容全貌如何，以定該話是否恐嚇被告，又自九
    十年三月間起，亦即不只一次，到底幾次，每次時間、地點
    、內容，以及被告是否陷於畏怖，就被告而言，自是歷歷在
    目，否則即非恐嚇。而被告迄今未就此說明，遑論舉證以實
    其說？足證本無其事，完全出於捏造事實虛構誣告，且以上
    爭點在處分書中隻字未提，只就言論自由泛而論述，查誣告
    與言論自由，風馬牛不相及，誣告只在乎有無告訴，所告實
    否？倘若不實，是否出於虛構，地檢署或廣福派出所並非其
    宣洩言論自由之場所，提出告訴亦非其言論自由之正當方法
    ，提告既經不起訴處分確定，足證其意圖告訴人受刑事處分
    ，向該管公務員誣告而犯刑法第一百六十九條之罪。
    (二)關於誹謗部分：被告既坦承於上開時地在網路上發表上開
    言論。而所謂上開期日始於九十四年一月間，散佈給不特定
    網友、告訴人朋友，不只用網路且有用電話者，當時並無媒
    體報導，媒體報導始於九十六年五月十六日，當時亦並無蔡
    秀雯、潘育芬對告訴人提出告訴，此二人提出告訴的日期分
    別是蔡秀雯九十六年三月六日、潘育芬九十六年三月十五日
    ，有判決書可按。甚至那時上聲請人尚未認識此二人，是兩
    造分手後，聲請人才交新的女友，現今男女未婚，尋找對象
    ，不論相親、寫信、上網均為正常方法，即使同時進行挑選
    其一皆為正常，何況告訴人有先後次序，並未同時追求二女
    ，被告固未被騙財騙色，蔡秀雯經濟困難，聲請人尚借錢給
    她，與騙財完全相反，兩造均成年男女，適婚與否完全在自
    己一心，有誰會騙誰的感情？有誰會被騙？合則婚不合則離
    ，結婚後猶且如是，何況未婚？足證其網路上所言皆非事實
    而為誹謗。檢察官完全把犯罪時間錯置，倒果為因。綜上，
    被告罪證明確，請依刑法第三百十條第二項及一百六十九條
    第一項，分論併罰，為此不服臺灣高等法院檢察署前揭駁回
    再議之處分，爰聲請交付審判云云。
三、惟按犯罪事實應依證據認定之，無證據不得認定犯罪事實，
    刑事訴訟法第一百五十四條第二項定有明文。又刑事訴訟法
    第二百五十八條之一規定告訴人得向法院聲請交付審判，係
    對於「檢察官不起訴或緩起訴裁量權」制衡之一種外部監督
    機制，法院僅就檢察官所為不起訴或緩起訴之處分是否正確
    加以審查，以防止檢察機關濫權，依此立法精神，同法第二
    百五十八條之三第三項規定法院審查聲請交付審判案件時「
    得為必要之調查」，其調查證據之範圍，自應以偵查中曾顯
    現之證據為限；而同法第二百六十條對於不起訴處分已確定
    或緩起訴處分期滿未經撤銷者得再行起訴之規定，其立法理
    由說明該條所謂不起訴處分已確定者，包括「聲請法院交付
    審判復經駁回者」之情形在內，是前述「得為必要之調查」
    ，其調查證據範圍，更應以偵查中曾顯現之證據為限，不得
    就告訴人新提出之證據再為調查，亦不得蒐集偵查卷以外之
    證據，否則將與刑事訴訟法第二百六十條之再行起訴規定，
    混淆不清，亦將使法院僭越檢察官之職權，而有回復「糾問
    制度」之虞；且法院裁定交付審判，即如同檢察官提起公訴
    使案件進入審判程序，是法院裁定交付審判之前提，必須偵
    查卷內所存證據，已符合刑事訴訟法第二百五十一條第一項
    規定「足認被告有犯罪嫌疑」而檢察官應提起公訴之情形，
    亦即該案件已經跨越起訴門檻，否則，縱或法院對於檢察官
    所認定之基礎事實有不同之判斷，但如該案件仍須另行蒐證
    偵查始能判斷應否交付審判者，因交付審判審查制度並無如
    同再議救濟制度得為發回原檢察官續行偵查之設計，法院仍
    應依同法第二百五十八條之三第二項前段之規定，以聲請無
    理由而裁定駁回，方屬妥適。
四、經查：
  (一)誣告部分：
  1.按誣告罪之成立，須其申告內容完全出於憑空捏造，若所告
    尚非全然無因，袛因缺乏積極證據證明致被誣告人不受訴追
    處罰者，尚難遽以誣告論罪。且若有出於誤會或懷疑有此事
    實而為申告，以致不能證明其所訴之事實為真實，縱被訴人
    不負刑責，而告訴人本缺乏誣告之故意，亦難成立誣告罪名
    （最高法院二十九年上字第三一０五號、四十三年台上字第
    二五一號、四十四年台上字第八九二號判例意旨參照）。
  2.查被告固曾於九十六年三月十六日，在臺北縣政府警察局土
    城分局廣福派出所，向有偵查權限之承辦員警提出恐嚇告訴
    ，嗣該案件雖經臺灣高雄地方法院檢察署檢察官以九十六年
    度偵字第一四五六三號為不起訴處分確定，惟查該案不起訴
    處分之主要理由，乃因被告無法提出積極證據可資佐證，致
    無從證明聲請人確有出言恐嚇情事，因認其罪嫌不足。然以
    口頭恐嚇他人，苟未錄音或有證人在場，本屬極難證明之事
    ，是聲請人究竟有無出言恐嚇被告，其事實尚屬不明等情，
    亦據原不起訴處分書、駁回再議之處分書論述綦詳。申言之
    ，被告於前案指訴聲請人恐嚇，經檢察官偵查，並非認為指
    訴不實，而係以事後缺乏積極證據證明為由，而為不起訴處
    分確定。故被告究竟有無虛構事實誣指聲請人犯罪，仍有未
    明，本案既查無被告虛構事實之積極證據，自不能僅憑前案
    不起訴處分確定，逕推論被告應負誣告罪責，聲請人據此聲
    請交付審判，難認有理由。
  (二)誹謗部分：
  1.按刑法誹謗罪係以意圖散布於眾，而指摘或傳述足以毀損他
    人名譽之事，為其成立要件；但對於所誹謗之事，能證明其
    為真實者，不罰，而以善意發表言論，對於可受公評之事，
    而為適當之評論者，亦不罰，刑法第三百十條條第一項、第
    二項及第三百十一條第三款分別定有明文。關於上開規定，
    司法院大法官會議釋字第五百零九號著有解釋謂：「言論自
    由為人民之基本權利，憲法第十一條有明文保障，國家應給
    予最大限度之維護，俾其實現自我、溝通意見、追求真理及
    監督各種政治或社會活動之功能得以發揮。惟為兼顧對個人
    名譽、隱私及公共利益之保護，法律尚非不得對言論自由依
    其傳播方式為合理之限制。刑法第三百十條第一項及第二項
    針對以言詞或文字、圖畫而誹謗他人名譽者之誹謗罪規定，
    係為保護個人法益而設，以防止妨礙他人之自由權利，符合
    憲法第二十三條規定之意旨。至同條第三項前段以對誹謗之
    事，能證明其為真實者不罰之規定，則係針對言論內容與事
    實相符者之保障，並藉以限定刑罰權之範圍，非謂指摘或傳
    述誹謗事項之行為人，必須自行證明其言論內容確屬真實，
    始能免於刑責。惟行為人雖不能證明言論內容為真實，但依
    其所提證據資料，認為行為人有相當理由確信其為真實者，
    即不能以誹謗罪之刑責相繩，亦不得以此項規定而免除檢察
    官或自訴人於訴訟程序中，依法應負行為人故意毀損他人名
    譽之舉證責任，或法院發現其為真實之義務。又刑法第三百
    十一條規定：『以善意發表言論，而有左列情形之一者，不
    罰：一、因自衛、自辯或保護合法之利益者。二、公務員因
    職務而報告者。三、對於可受公評之事，而為適當之評論者
    。四、對於中央及地方之會議或法院或公眾集會之記事，而
    為適當之載述者。』係法律就誹謗罪特設之阻卻違法事由，
    目的即在維護善意發表意見之自由，亦不生牴觸憲法問題」
    。茲參酌上開解釋暨其協同意見，有關是否應科予誹謗罪責
    ，當有如下審查標準：立法者以事實陳述之「真實性」以
    及「公共利益關連性」兩項基準進行誹謗罪之權衡，固然具
    有一定的合理性；但如過分執著於真實性之判別標準，或對
    真實性為僵硬之認定解釋，恐將有害於現代社會的資訊流通
    。蓋在社會生活複雜、需求快速資訊的現代生活中，若要求
    行為人必須確認所發表資訊的真實性，其可能必須付出過高
    的成本，或因為這項要求而畏於發表言論，產生所謂的「寒
    蟬效果」。無論何種情形，均嚴重影響自由言論所能發揮之
    功能，違背了憲法保障言論自由之意旨。從而，對於所謂「
    能證明為真實」其證明強度不必至於客觀的真實，只要行為
    人並非故意捏造虛偽事實，或並非因重大的過失或輕率而致
    其所陳述與事實不符，皆應將之排除於第三百十條之處罰範
    圍外，認行為人不負相關刑責。因此，行為人就其發表非涉
    及私德而與公共利益有關之言論所憑之證據資料，至少應有
    相當理由確信其為真實，即主觀上應有確信「所指摘或傳述
    之事為真實」之認識，倘行為人主觀上無對其「所指摘或傳
    述之事為不實」之認識，即不成立誹謗罪。惟若無相當理由
    確信為真實，僅憑一己之見逕予杜撰、揣測、誇大，甚或以
    情緒化之謾罵字眼，在公共場合為不實之陳述，達於誹謗他
    人名譽之程度，即非不得以誹謗罪相繩。此與美國於憲法上
    所發展出的「實質惡意原則（或稱真正惡意原則，ac tual
    malice）」，大致相當。而所謂「真正惡意原則」係指發表
    言論者於發表言論時明知所言非真實，或因過於輕率疏忽而
    未探究所言是否為真實，則此種不實內容之言論即須受法律
    制裁。準此，是否成立誹謗罪，首須探究者即為行為人主觀
    上究有無相當理由確信其所指摘或傳述之事為真實之誹謗故
    意。陳述事實與發表意見不同，事實有能證明真實與否之
    問題，意見則為主觀之價值判斷，無所謂真實與否，在民主
    多元社會各種價值判斷皆應容許，不應有何者正確或何者錯
    誤而運用公權力加以鼓勵或禁制之現象，僅能經由言論之自
    由市場機制，使真理愈辯愈明而達去蕪存菁之效果。對於可
    受公評之事項，縱然以不留餘地或尖酸刻薄之語言文字予以
    批評，亦應認為仍受憲法之保障。蓋維護言論自由即所以促
    進政治民主及社會之健全發展，與個人名譽可能遭受之損失
    兩相衡量，顯然有較高之價值。惟事實陳述與意見發表在概
    念上本屬流動，有時難期其涇渭分明，若意見係以某項事實
    為基礎或發言過程中夾論夾敘，將事實敘述與評論混為一談
    時，始應考慮事實之真偽問題。此由刑法第三百十條第一項
    規定：「意圖散布於眾，而指摘或傳述足以毀損他人名譽之
    事者，為誹謗罪」、第三項前段規定：「對於所誹謗之事，
    能證明其為真實者，不罰。」等文義觀之，所謂得證明為真
    實者，唯有「事實」。據此可徵，我國刑法第三百十條之誹
    謗罪所規範者，僅為「事實陳述」，不包括針對特定事項，
    依個人價值判斷所提出之主觀意見、評論或批判，此種意見
    表達應屬同法第三百十一條第三款所定之免責事項，亦即所
    謂「合理評論原則」之範疇。易言之，憲法對於「事實陳述
    」之言論，係透過「實質惡意原則」予以保障，對於「意見
    表達」之言論，則透過「合理評論原則」，亦即「以善意發
    表言論，對於可受公評之事為適當評論」之誹謗罪阻卻違法
    事由，賦與絕對保障。刑法第三百十一條所謂「善意」之
    認定，倘涉及之對象係公眾人物，因公眾人物較諸一般人更
    容易接近大眾傳播媒體，自可利用媒體為其所作所為進行辯
    護，是以其就公共事務之辯論，實處於較為有利之地位，則
    人民對公眾人物所為有關公共事務之批評，自應嚴格認定其
    是否確非出於善意。至「可受公評之事」，則指與公眾利益
    有密切關係之公共事務而言。故行為人所製作有關可受公評
    之事之文宣內容或公開發表之意見，縱嫌聳動或誇張，然其
    目的不外係為喚起一般民眾注意，藉此增加一般民眾對於公
    共事務之瞭解程度。因此，表意人就該等事務，對於具體事
    實有合理之懷疑或推理，而依其個人主觀之價值判斷，公平
    合理提出主觀之評論意見，且非以損害他人名譽為唯一之目
    的者，不問其評論之事實是否真實，即可推定表意人係出於
    善意，避免人民因恐有侵害名譽之虞，無法暢所欲言或提供
    一般民眾亟欲瞭解或參與之相關資訊，難收發揮監督公務員
    或公眾人物之效。
  2.本件聲請人認被告涉犯前揭加重誹謗罪嫌，無非以卷附之標
    題為「奇摩Ｍ0000000男蟲林勇志騙財騙色」網路文
    章一份及奇摩交友網站交友編號Ｍ0000000、暱稱「
    睡不夠」之「個人檔案」、「心情日記」及「留言版」網頁
    列印畫面、交友編號Ｍ0000000、暱稱「布魯克林」
    之「個人檔案」及「留言版」網頁列印畫面網頁列印畫面各
    一份等資料，為其論據。被告直承曾於網站刊登上述標題為
    「奇摩Ｍ0000000男蟲林勇志騙財騙色」之文章，惟
    堅決否認有何加重誹謗之犯行，辯稱︰伊張貼這些訊息是要
    讓其他女孩能夠警惕，伊與聲請人之前是男女朋友，聲請人
    讓伊辦卡去刷他想要的東西，這在當時讓伊的負擔很重，伊
    因此休學，他也用過相同的伎倆騙過很多女孩子等語。經本
    院細繹該文章，內容確係載明被告與聲請人交往期間聲請人
    之習性，並對於聲請人之習性加以指摘及評論，被告雖於網
    站上散布文字，指摘足以毀損聲請人名譽之事，然上開言論
    係被告針對己身經歷及所認定之事實加以指摘，主觀上有相
    當理由足信其所言為真實，並非憑空故意捏造虛偽事實，或
    因重大的過失或輕率而致其所陳述與事實不符，聲請人所提
    出之證據復查無積極證據證明被告係基於故意或重大過失而
    為上述言論，而其評論時使用抽象性之用語、事實描述，對
    於聲請人之名譽雖有負面之評價，為避免嚴重影響自由言論
    所能發揮的功能，違背憲法保障言論自由之違憲狀態發生，
    基於「真正惡意原則」，應認被告係基於善言而發表言論，
    且依其評論內容，經核與其所評論之事項相互對照，尚未逾
    越保障言論自由之適當範圍，符合刑法第三百十一條第三款
    之阻卻違法事由，被告所為，應屬不罰。
  3.另就被告所發表上述文章內容整體觀察，被告於該文章後段
    載明「我前後總共警告並成功解救了他在奇摩拐騙的兩任女
    友，經過確認和討論後，證實他不但沒有悔改之心，甚至行
    徑愈來愈誇張不要臉（叫女友向前男友要新款手機來送他還
    有辦貸款借他等等）」、「爛人真的很多，請眾姊妹們大家
    眼睛要睜大點，不要被人模人樣的禽獸給賣了還在替他算錢
    。」等語，觀諸上開文字，並非可當然解釋上開文章之目的
    為貶抑聲請人之名譽或信用，其行為係針對特定事項，依其
    個人之價值判斷而提出其主觀之意見、評論或發表感想，與
    刑法加重誹謗罪之構成要件未合，縱其內容令聲請人感到不
    快或自認影響其名譽或信用，則仍非屬刑法上之妨害名譽行
    為。從而，被告上開各節所辯，尚非無據。此外，復查無其
    他積極證據足認被告有何告訴意旨所指之妨害名譽犯行，揆
    諸前開說明，應認其犯罪嫌疑不足。而先後為不起訴處分及
    再議駁回之處分。
五、綜上所述，原偵查、再議程序認被告犯罪嫌疑不足，而分別
    為不起訴處分、駁回再議之處分，核無不當。本件依現存證
    據資料，尚難認定被告有誣告及誹謗罪等犯行，聲請人聲請
    交付審判為無理由，依上揭說明，應駁回其聲請。
據上論斷，應依刑事訴訟法第二百五十八條之三第二項前段，裁
定如主文。
中    華    民    國    97    年    12    月    12    日
                  刑事第七庭  審判長法  官  潘翠雪
                                    法  官  王士珮
                                    法  官  楊明佳
上列正本證明與原本無異。
本裁定不得抗告。
                                    書記官  江文彬
中    華    民    國    97    年    12    月    12    日


司法院資訊處製作；財團法人民間司法改革基金會備份。
